【裁判字號】    95,訴,361
【裁判日期】    950731
【裁判案由】    強盜
【裁判全文】
臺灣雲林地方法院刑事判決               95年度訴字第361號
公  訴  人  臺灣雲林地方法院檢察署檢察官
被      告  丁○○
                    （現羈押在臺灣雲林看守所）
指定辯護人  洪秀一律師
上列被告因搶奪案件，經檢察官提起公訴（95年度偵字第2554號
），本院判決如下：
    主  文
丁○○犯搶奪罪，累犯，處有期徒刑參年。
被訴竊盜部分無罪。
    事  實
一、丁○○前因搶奪、脫逃案件，經臺灣高雄地方法院於民國（
    下同）92年10月31日，以92年度訴字第2166號判處應執行有
    期徒刑1 年3 月，並先後經臺灣高等法院高雄分院92年度上
    訴字第2268號、最高法院93年台上字第2397號判決上訴駁回
    確定，於93年10月27日執行完畢。詎丁○○仍不知悔改，於
    95年5 月11日上午9 時45分許，騎乘未懸掛車牌（原車牌號
    碼為NHL-292 號）之重型機車，行經雲林縣崙背鄉○○村○○路，見丙○○騎乘車牌號碼VQN-857 號輕型機車車頭內側
    置物籃內有皮包1 個（內有健保卡及新臺幣《下同》2,536
    元之財物），竟意圖為自己不法之所有，尾隨丙○○所騎機
    車之左後方，至大同路31號前，見丙○○停車，即乘丙○○
    不及防備之際，徒手搶奪該皮包得手，嗣丙○○之子乙○○
    與其他鄰人見狀上前圍捕後，交由警方到場查獲。
二、案經雲林縣警察局西螺分局報告臺灣雲林地方法院檢察署檢
    察官偵查起訴。
    理  由
壹、關於證據能力部分：
  一有關丙○○、乙○○於95年5 月11日以被害人身分應訊之警
    詢筆錄部分，被告主張為傳聞證據，應無證據能力，檢察官
    無意見，本院認為依刑事訴訟法第159 條第1 項之規定，對
    被告應不得作為證據。
  二本院據以判斷之被害人林武男之警詢筆錄及其他文書證據，
    均經當事人同意作為證據，而本院審酌後，認為適當，依刑
    事訴訟法第159 條之4 、第159 條之5 之規定，均得為證據
    。
貳、有罪部分：
  一上揭犯罪事實，業據被告丁○○於警詢、檢察官訊問及本院
    審判中坦承不諱，核與證人丙○○、乙○○於本院證訴之搶
    奪情節大致相符，此外，復有贓物認領保管單1 張、贓物皮
    包照片1 張附卷可稽。被告自白核與事實相符，並有上揭其
    他證據為佐，其犯行明確，堪予認定。
  二檢察官起訴及論告意旨另認被告於行搶後，為防護贓物，將
    被害人丙○○推倒於地，又為脫免逮捕，徒手毆打被害人乙○○，致被害人丙○○受有頭頂枕部外傷併2 ×2 ×0.5 公
    分血腫之傷害，被害人乙○○則受有嘴唇、胸部、左面頰外
    傷併2 ×2 ×0.1 公分及1.5 ×0.2 ×0.1 公分淺挫傷之傷
    害（傷害部分均未據告訴），並提出診斷證明書2 張，而認
    被告係犯刑法第329 條之準強盜罪，應依同法第328 條第1
    項之普通強盜罪論處等語。惟訊之被告辯稱：「我搶到後，
    被害人推我，我就摔倒在地」、「我沒有動手打人，我搶被
    害人皮包，後來他兒子還有他朋友出來我就被壓在地上，被
    打了」等語。另辯護意旨略以：被告搶得皮包後，被推身體
    ，致人與機車均倒於地，後即被人壓在地上，沒有出手打人
    。又被害人乙○○固指被告徒手傷人，如係屬實，乙○○之
    傷應是瘀傷，而非挫傷。另依被害人乙○○證述情節，被告
    既倒於地，被害人乙○○應是乘勢壓制，而非待被告起身後
    再毆打被告；被告如遭鄰人自後勒住脖子，應是掙脫或反手
    毆擊鄰人才是，豈有可能再打被害人乙○○，且應以手扳開
    被勒，而面對前方之攻擊者，應以腳反抗才是；從而被害人
    乙○○證述之情節不合情理。縱認被害人乙○○證述可採，
    被告亦係因遭被害人乙○○毆打頭部之後，方才還手，顯然
    被害人乙○○當時非在逮捕被告，被告因之反抗而為互毆，
    核與為脫免逮捕，而施強暴之構成要件有別。再被害人丙○○於審理中表演被搶過程，係被告搶得皮包後，被害人丙○○再搶回，被告再次搶奪時，一手搶皮包，一手推被害人丙○○，動作同時發生，因此第2 次之搶奪乃連貫動作，難認
    係為防護贓物，而施強暴行為等語。經查：
    (一)按犯罪事實應依證據認定之，無證據不得認定犯罪事實，
      刑事訴訟法第154 條第2 項定有明文。而所謂犯罪事實之
      證據，係指足以認定被告確有犯罪行為之積極證據而言，
      該項證據且須適合被告犯罪事實之認定，始得採為斷罪資
      料，最高法院29年上字第3105號、53年臺上字第2750 判
      例足資參照。復按刑法第329 條所謂因防護贓物，而施以
      強暴，係指竊盜、搶奪他人財物歸入自己支配後，為保護
      其所得之贓物，而當場施以強暴，如果竊盜、搶奪尚在未
      遂階段，既無所謂贓物，即無防護可言（參見最高法院77
      年度台上字第909 號判決意旨）。又所謂因脫免逮捕，而
      施以強暴，係指竊盜、搶奪事發後，因發現之人欲加逮捕
      ，行為人為脫免逮捕而當場施以強暴脅迫之謂；苟竊盜犯
      行尚未被發現，或雖經發現而對方並無逮捕之意思及舉動
      ，行為人即施以強暴脅迫者，則不能論以準強盜罪（參見
      最高法院71年度台上字第3467號、84年度台上字第5882號
      判決意旨）。
    (二)有關證人丙○○倒地受傷部分：
      1.證人即告訴人丙○○於本院審判中以證人身分具結證述
        ：「我在市場騎機車買魚，我還騎在機車上，我皮包放
        在機車內的地方，被告就走靠近我，我轉過頭，被告就
        拿走我的皮包，我裡面還有證件及健保卡，我再搶回來
        ，他一直要搶我的皮包，一直搶，我小孩在店裡面看到
        就跑出來，互相拉扯，後來我被推倒了」、「搶回來後
        ，他又搶回去」、「我被推倒了，被機車壓著了」、「
        我還跨在機車上，我只知道當他搶我皮包時，我又搶回
        來，我就跌倒了」等語，並當場示範遭搶之過程為：「
        請證人丙○○飾被告，通譯飾被害人，並以卷宗做為皮
        包，當庭表演被告再搶回皮包時之情況：被告站在被害
        人之左後方，被告用左手搶皮包，用右手推被害人的左
        肩」等情。惟以證人丙○○所述情節觀之，被告既坐於
        機車上，並在證人丙○○所乘機車之左後方行搶，就人
        體雙手活動之便利性而言，被告應以接近被害人之右手
        行搶才能符合方便、快速且觸及點較遠等利益，何有可
        能以扭轉上半身之方式，強以左手伸往較遠之右側搶奪
        財物？此舉非僅觸及點甚近，更有重心不穩之不利；況
        被害人丙○○如於遭搶過程中，先有搶回，又經被告搶
        走，被告當以合於便利性之右手爭奪，方符常情，如謂
        被告反以左手行搶，右手推人，實難理解，亦不符常理
        ！此徵之被告於警詢中即供稱：「．．．我馬上跟著停
        車，右手要竊取皮包後立即離開，當我右手竊取到皮包
        後，該機車騎士發現後就用手推我的身體，造成我們的
        機車及人都倒地，．．」等語；又於本院審判中復對被
        害人丙○○證詞內容表示：「我不是這樣，皮包這麼小
        ，在前面的籃子，被害人看到，他跨坐在機車上，我也
        是，我搶了後我跟被害人都倒了，後來他兒子及機車店
        的人就出來了」等語，而證人丙○○嗣稱：「沒有推怎
        麼會倒。我【覺得】是有推才會倒」等語。益見證人丙○○證稱其於遭搶之時，復同時受被告推倒於地，應係
        其於遭搶時之慌亂、驚恐情境下，主觀上「覺得」如此
        ，然是否確為被告所推倒地，尚難驟以認定。
      2.至於證人即丙○○之子乙○○於本院審判中證稱：「第
        1 次沒推倒，第2 次才推倒，後來我媽媽就跌倒了」、
        「有（親眼看到被告用手推丙○○）」、「（你看到的
        是被告騎在機車上，你媽媽站在機車旁，他出手搶過手
        後，再推倒你媽媽？）對」、「（你媽媽被推倒時，你
        媽媽有無坐在機車上？）我媽媽是站著的」、「（他推
        你媽媽？）對」、「（機車有無倒？）沒有，因為機車
        已停好了，人下來了，是要搶我媽媽的皮包」、「（他
        推你媽媽時，只有你媽媽跌倒，媽媽的機車有無倒？）
        機車沒有倒，只有媽媽跌倒，我媽媽機車停好後要拿皮
        包」等語，固直指被告以手推倒丙○○一情。但證人乙○○就丙○○於倒地時，是否坐於機車上，該機車是否
        一併傾倒之情，明顯與證人丙○○上揭證述不同。又證
        人乙○○於後之詰問中，復證稱：「（用哪隻手推倒，
        有無看到？）沒有，我只看到媽媽倒在地上」、「（有
        無看到你媽媽倒下的過程？）我看到時就倒掉了」、「
        （你第一眼看到你媽媽及被告時，你媽媽是否已倒下？
        ）已倒下了」等語，則其既未見被告以何隻手推丙○○
        ，其如何能謂丙○○倒地係因被告手推所致？再證人乙○○於當時第一眼看見丙○○時，丙○○如已倒下，其
        如何能知丙○○倒下之原因為何？又何能得知係因被告
        手推所致？顯然證人乙○○證述之詞，亦不足以認定證
        人丙○○倒地之原因係被告手推所致。
      3.就證人丙○○倒地之時間及情狀而言，縱其所述係於遭
        被告行搶之際，同時受推倒地為真，但被告既於搶奪之
        同時，復以手推證人丙○○，則此一連貫行為，應係被
        告搶奪行為中行使不法腕力之一部，其基於單一之搶奪
        決意，於延續時間內所為之互搶、推人等多數自然意義
        行為，而使證人丙○○不及抗拒，仍屬行為單數，即係
        搶奪之單一行為。此際，證人丙○○受推倒地既仍在被
        告犯罪實行中，揆諸前揭說明，當無所謂贓物可言，被
        告自亦無防護贓物之意思或行為餘地。
      4.由上所述，應尚不足以認定被告有何防護贓物之行為，
        亦不足以認定證人丙○○之倒地受傷，係因被告出於防
        護贓物之意思或行為所致。
    (三)有關證人乙○○受傷部分：
      1.證人乙○○於本院審判中，雖先證稱：「（出來後，你
        的動作？）我制止被告，壓著被告。就是跟被告扭打」
        、「（你衝出去後，他坐在機車上，你對被告做什麼動
        作？）就是扭打」、「（誰先出手？）被告先出手，我
        用右手拳頭打被告的臉，然後鄰居就出來幫忙了。但是
        鄰居沒有出手打他，被告有出手打我」等語。但經進一
        步詰問後，復稱：「（被告打你是你打他後？）對，因
        為他要脫逃」、「（他如何從機車下來的？）是我推倒
        他的機車後，他倒在地上」、「我打完他一拳後，他爬
        起來還擊而打我」、「（你剛說你有先出手打被告及推
        倒機車，你先推倒機車還是打他？）先推倒機車」、「
        （你推他後，他是否有倒在地上？）有」等語。則依證
        人乙○○所述情節，顯示證人乙○○係先將被告推倒於
        地，於被告尚在地上，未及起身之時，即出手毆打被告
        ，被告再爬起還擊等情，如果為真，證人乙○○縱受被
        告還擊，亦係其先有不法之傷害行為，進而互毆，難謂
        此係稱之逮捕，被告當亦無所謂因脫免逮捕，而施強暴
        行為之虞。
      2.證人乙○○又稱：「我幫忙壓在地上，我推倒被告後，
        鄰居出來了，鄰居勒住被告的脖子，後來鄰居與被告二
        人都在地上了，鄰居也是繼續勒住脖子，二個人倒在地
        上後，我用手把鄰居跟被告都壓在地上，鄰居的身體沒
        有完全被壓在地上」、「（你說鄰居出來後，被告就被
        勒住了，被告如何出手打你？）還是打」、「（他沒有
        去打鄰居？）沒有，因為被我壓住了」、「（在鄰居來
        之前他打你哪裡？）臉頰、嘴角及胸部」、「（鄰居來
        後，他打你哪裡？）也是一樣」等語。惟查證人乙○○
        經就醫後之診斷傷勢為「左面頰外傷併2 ×2 ×0.1 公
        分及1.5 ×0.2 ×0.1 公分淺挫傷」，有診斷證明書1
        張在卷可佐，並未有證人所稱之嘴角及胸部之傷；又被
        告既經遭其他人以緊束脖子之方式壓制於地，被告如何
        再對證人乙○○反擊？縱有反擊，亦應以解脫對其限制
        行動最大之目標為之，即應對緊束其脖子且壓制其身體
        之第三人出手，何有可能再打證人乙○○？且又如何能
        於此受困情境下，再打證人乙○○身體之同一部分？實
        有可議之處。
      3.證人丙○○就此證稱：「我沒有詳細看，但我兒子說被
        告是搥他胸口。我被推倒了，所以沒有看到他搥我兒子
        。我被推倒後再爬起來後，我看到是有很多人把被告壓
        著」、「（你爬起來後，看到什麼？）我看到被告被捉
        著，被壓著。是鄰居的人壓著被告，但是沒有看到誰推
        倒被告」、「（有無看到被告想跑或是出手打人？）我
        沒有看到」等語，亦不足為被告有對證人乙○○施以暴
        行之佐。
      4.依上所述，並參以上揭說明，證人乙○○既於尚未有逮
        捕被告之意思及舉動前，與被告互毆，則被告縱有強暴
        行為，仍非因脫免逮捕而起；其於後受壓制於地，亦無
        充分證據認定被告有對證人乙○○施以強暴行為。
    (四)綜論之，公訴意旨認被告涉有準強盜犯行部分，並無積極
      證據可以認定被告有因防護贓物或脫免逮捕，而當場施以
      強暴之行為存在。
  三論罪科刑：
    (一)按行為後法律有變更者，適用行為時之法律。但行為後之
      法律有利於行為人者，適用最有利於行為人之法律，刑法
      第2條 第1 項定有明文。查被告行為後之刑法部分條文業
      於94年2 月2 日，經總統以華總一義字第09400014901 號
      令修正公布，並自95年7 月1 日施行。被告行為時之刑法
      第47條規定：「受有期徒刑之執行完畢，或受無期徒刑或
      有期徒刑一部之執行而赦免後，5 年以內再犯有期徒刑以
      上之罪者，為累犯，加重本刑至2 分之1 」，經修正為：
      「（第1 項）受徒刑之執行完畢，或一部之執行而赦免後
      ，5 年以內故意再犯有期徒刑以上之罪者，為累犯，加重
      本刑至2 分之1 」。經核被告之前案紀錄，均應論以累犯
      ，修正前之規定，並未不利被告，自應適用修正前之規定
      。
    (二)核被告丁○○所為，係犯刑法第325 條第1 項之普通搶奪
      罪。公訴意旨雖認被告係犯刑法第329 條準強盜罪，而應
      依同法第328 條第1 項之強盜罪論處，尚有未恰，惟起訴
      事實相同，且屬實質上一罪，爰依法變更起訴法條。
    (三)被告前因搶奪、脫逃案件，經臺灣高雄地方法院於92年10
      月31日，以92年度訴字第2166號判處應執行有期徒刑1 年
      3 月，並先後經臺灣高等法院高雄分院92年度上訴字第
      2268號、最高法院93年台上字第2397號判決上訴駁回確定
      ，於93年10月27日執行完畢，有臺灣高等法院被告全國前
      案紀錄表可參，其於5 年內再犯本件有期徒刑以上之罪，
      應論以累犯，並加重其刑。
    (四)爰審酌被告前已有搶奪前科，甫出獄未久，又因無錢花用
      而行搶，其雖於得手後，即經圍捕查獲，犯罪所得並遭追
      回，但其法紀觀念淡薄，對他人財產缺乏尊重；另其自幼
      成長受祖母隔代教養，父母早年離異，母不知去向，父對
      被告少有聞問，家庭關係疏離，又工作不穩定，無技藝性
      專長，惟其於犯後尚知悔悟，態度亦屬良好等一切情狀，
      量處如主文所示之刑，以資懲儆。
參、無罪部分：
一、公訴意旨另以：被告丁○○於95年5 月8 日下午4 時50分許
    ，在雲林縣崙背鄉大有村新豐29號前，竊取林武男所有之車
    牌號碼NHL-292 號重型機車，得手後留供代步之用。因認被
    告犯有刑法第320條第1項之竊盜罪。
二、公訴意旨認被告涉有上揭犯行，係提出下列證據為憑，並論
    述如下：
  (一)提出之證據：
    1.被害人林武男於警詢筆錄中之指述。
    2.贓物認領保管單1 張、刑案現場照片2 張、雲林縣警察局
      車輛尋獲電腦輸入單1 張、「車輛竊盜、車牌失竊資料個
      別查詢報表- 查詢車輛認可資料」1 張。
    3.被告之警詢筆錄、檢察官訊問筆錄中之供述。
  (二)論述之內容：目前僅有之證據是被告持有被害人遺失的機車
    ，被告有指出實際的機車行竊者，但是據公訴檢察官及承辦
    員警聯繫，被告是說他知道有一個竊電纜線之集團及其藏身
    處，所以帶警員去現場查緝，並非被告所說要去查緝機車行
    竊者，所以被告在這部分顯然是做一個不存在的抗辯，鈞院
    有調出被告指稱行竊者的前科紀錄，這部分請合議庭斟酌，
    若被告不構成竊盜，本署將再追究收受贓物之罪責。
三、被告答辯略以：沒有竊取機車，機車是向甲○○所借。
四、按犯罪事實應依證據認定之，無證據不得認定犯罪事實；又
    不能證明被告犯罪者，應諭知無罪之判決，刑事訴訟法第15
    4 條第2 項、第301 條第1 項前段分別定有明文。次按刑事
    訴訟法上所謂認定犯罪事實之證據，係指足以認定被告確有
    犯罪行為之積極證據而言，如未能發現相當證據，或證據不
    足以證明，自不能以推測或擬制之方法，以為裁判基礎，最
    高法院29年上字第3105號、40年台上字第86號判例可資參照
    。又認定犯罪事實所憑之證據，雖不以直接證據為限，間接
    證據亦包括在內；然而無論直接或間接證據，其為訴訟上之
    證明，須於通常一般之人均不致有所懷疑，而得確信其為真
    實之程度者，始得據為有罪之認定，亦有最高法院76年台上
    字第4986號判例可參。
五、本院之判斷：查依檢察官提出之上揭證據所示，僅能證明被
    告於95年5 月11日上午9 時許，因犯搶奪案為警查獲之時，
    係騎用被害人林武男前於95年5 月8 日下午4 時50分，在崙
    背鄉大有村新豐29號前失竊之機車等事實。惟是否為被告所
    竊，既未經被告所坦承，又無其他證據可以證明其行竊，則
    被告究有無為竊盜犯行，自屬有疑。況被告持有贓物之原因
    非僅竊盜一端，且被告復自承係自甲○○交付得來，而本院
    依被告所述之甲○○年籍資料，職權調閱甲○○之前案紀錄
    ，亦確有此人，並有多項竊盜前科，有臺灣高等法院被告前
    案紀錄表在卷可參，雖被告於本院審判中聲請傳喚證人甲○○未到，但已足見被告所辯尚非子虛，並非空泛之辯。故依
    調查證據之結果，尚不足以證明被告確有竊盜犯行，揆諸前
    開說明，不能證明被告有竊盜犯罪，自應為無罪之諭知。
肆、適用之法律：
  (一)刑事訴訟法第299 條第1 項前段、第300 條、第301 條第1
    項。
  (二)刑法第325條第1項。
  (三)95年7 月1 日修正施行後之刑法第2 條第1 項前段；修正施
    行前之刑法第47條。
本案經檢察官葉建成到庭執行職務
中    華    民    國    95    年    7     月    31    日
                  刑事第四庭  審判長  法  官  吳福森
                                      法  官  葉明松
                                      法  官  吳基華
以上正本證明與原本無異。
如不服本判決，應於判決收受後10日內，向本院提出上訴狀（須
附繕本）。
                                      書記官  黃秋萍
中    華    民    國    95    年    7     月    31    日
附記論罪法條全文：刑法第325條第1項。
中華民國刑法第325條（普通搶奪罪）
意圖為自己或第三人不法之所有，而搶奪他人之動產者，處 6 月
以上 5 年以下有期徒刑。
因而致人於死者，處無期徒刑或 7 年以上有期徒刑，致重傷者，
處 3 年以上 10 年以下有期徒刑。
第 1 項之未遂犯罰之。


司法院資訊處製作；財團法人民間司法改革基金會備份。
